【裁判字號】    92,訴,3135
【裁判日期】    921008
【裁判案由】    返還價金
【裁判全文】
臺灣臺北地方法院民事判決  九十二年訴字第三一三五號
    原      告    財團法人中華航空事業發展基金會
    法定代理人    甲○○
    訴訟代理人    李永然律師
                  劉彥汶律師
    右  一  人
    複  代理人    蘇靖雅律師
    被      告    乙○○
    訴訟代理人    陳為祥律師
右當事人間請求返還價金事件，於民國九十二年九月二十四日辯論終結，本院判決如
左：
    主      文
原告之訴及其假執行之聲請均駁回。
訴訟費用由原告負擔。
    事      實
甲、原告方面：
壹、聲明：被告應給付原告新台幣（下同）八十萬元，及自民國九十一年八月八日起
    至清償日止，按年利率百分之五計算之利息；並願供擔保，請准宣告假執行。
貳、陳述：
一、原告前於民國九十年六月二十六日與被告簽立「辦理研究計劃契約」，委由被告
    為原告辦理「國際航空運送責任法」之研究專案，履約期限自九十年六月二十六
    日至九十一年六月二十五日止。惟被告至九十一年六月二十五日止，遲未依約向
    原告提出期中報告以供進行相關審查，顯逾研究計劃契約所定之履約期限。原告
    除於九十一年八月一日委由律師以台北古亭郵局第一五０三號存證信函催告被告
    儘速提出期中報告，逾期即以該存證信函為解除前揭契約之意思表示不另通知等
    語。原告之承辦人員亦於八月下旬間前往被告住處當面重申解約之意思，詎料皆
    未獲置理。
二、被告未依研究計劃契約提出期中報告初稿供原告審查，經原告催告後仍未履行，
    原告自得依約解除兩造間之研究計劃契約書：
（一）按契約當事人之一方遲延給付者，他方當事人得定相當期限，催告其履行，如
      於期限內不履行者，得解除契約，民法第二百五十四條定有明文。
（二）復依被告所擬「國際民用航空運輸叢書編輯計劃」說明之規定，被告原應於本
      件履約期限內先行提出「期中報告」予原告先行審查，以做為被告完成「執行
      工作成果」之基礎。另依前揭研究計劃契約第三條第二項約定：第一期款為契
      約價金總額百分之四十，計新台幣八十萬元整，於簽約生效後撥付並經甲方（
      即原告）審查後撥付等語。暨第九條約定：乙方（即被告）履約，有下列情形
      之一者，甲方得以書面通知乙方終止或解除契約，且不補償乙方因此所生之損
      失．．．２. 因可歸責於乙方之事由，致延誤履約期限，情節重大者。６. 乙
      方未依契約規定履約，經甲方書面通知，仍未改善者等語。
三、依據前述，被告確有提出期中報告之義務，惟被告略以：期中報告之提出，僅屬
    第二期價金給付期限之約定云云，否認應於履約期限內先行提出期中報告供原告
    先行審查之義務云云，實與事實相違：
（一）被告已明知依編輯計劃及研究計劃契約書均有提出期中報告供原告先行審查之
      義務，現諉為不知甚或否認此義務存在，顯為事後卸責之詞。經查：兩造簽訂
      系爭計劃契約書，乃為出版原告依「中華航空事業發展基金會國際民用航空運
      輸叢書編輯計劃」所編輯發行之系列叢書之一，且該編輯計劃係被告以原告駐
      會董事身分所自擬，並擔任該編輯計劃之主持人，其中「二、執行方式」更明
      載：「．．．撰寫人或翻譯人必須於『計劃執行中途提出階段報告』以監督計
      劃之執行效益。．．．且航發會董事本由航空實務人士，航空科技與法律專家
      共同組成，其資歷實已足堪擔任審議委員。．．．」等語，是以依據研究計劃
      契約及編輯計劃內容，益明雙方確就被告之期中報告提送義務有所合意，且亦
      為被告於訂約前、後所明知。
（二）被告確有提出期中報告之義務：
      學者或受託研究者進行學術研究報告撰寫，除於研究之初須提出研究計劃綱要
      及規劃外，為了確認受託研究者研究方向與委託單位委託研究目的一致、避免
      受託者已進行部分，與受託研究者前所提出之研究計劃綱要及規劃有所歧異及
      廣納或參考其他專家學者之意見，以讓研究成果更為完整，以切合委託單位之
      需要等目的，是以均要求受託研究者提出期中報告以供委託單位審核修正，以
      為最終研究成果之基礎，此不僅為學術界向來之慣例，亦為兩造間之契約所明
      定。被告既久於學術界任教，參與多項研究計劃，亦為原告駐會董事，對於學
      術界向來之作法與原告歷來對於委外研究計劃之要求焉有不知之理，遑論提出
      期中報告之義務係於兩造研究計劃契約中所明定。被告豈能就上述提出期中報
      告義務及重要性諉為不知，或強辦兩造間無此約定云云，顯然與一般學術研究
      計劃進行之方式及契約約定要不符。
（三）原告就被告所提交編輯計劃及研究計劃契約書，同時提供原告聘請之訴外人張
      政雄律師為審查，以被告當時身為駐會董事與叢書計劃主持人之身分，編輯計
      劃所述內容亦屬兩造間約定之一部分：
      兩造間簽訂研究計劃契約書前，原告同時提交編輯計劃及研究計劃契約書予訴
      外人張政雄律師為審查，是悉編輯計劃及研究計劃契約書之撰擬，不但時點接
      近，該編輯計劃係針對原告欲發行之國際民用航空運輸叢書所作，且被告為該
      計劃之主持人，被告於上述二計劃既皆為親身參與之當事人，實無事後否認或
      諉為不知之理。
（四）被告雖於九十一年六月二十四日履約期限屆至前一日提出渠所謂之「執行工作
      成果」，惟查因被告根本未踐行兩造間提出期中報告義務之約定，致使原告無
      法就被告所提之「執行工作成果」為期中審查，更無法適時判定被告所提是否
      符合兩造訂約時之合意，此情形對原告而言顯有重大不利益。因被告如依約提
      出期中報告，原告自得藉此機會判定其所撰寫內容是否符合兩造當初簽約時，
      原告為編輯國際民用航空運輸系列叢書之相關事項而簽訂研究計劃契約書之目
      的，且如被告所提內容不符合，原告自得依約主張被告之「執行工作成果」應
      未符合前述約定，而有未依債之本旨給付之情形。由於被告未依約履行提交期
      中報告義務，故就目前事實以觀，被告所提「執行工作成果」，就其章名即可
      明確判定確實未符合簽約時其所提「要目」之內容，自屬不符合債之本旨之給
      付，亦不生提出之效力。
四、原告並無權利濫用或違反誠信原則之情形：
    被告雖以渠業已完成「工作執行成果」而認原告有所謂權利濫用或違反誠實信用
    原則云云，惟查：
（一）期中報告提出義務不僅為契約所明定，亦為學術研究進行之慣例，且被告身為
      駐會董事自然對於原告對於委外研究報告之要求知之甚詳，且早有預見。
（二）尤有甚者，被告所受託研究之題目，與其七十九年間受託研究、八十一年至八
      十五年獎助學金之題目完全相同，或因國際公約修正或隨案例發生增補，惟修
      改幅度實屬有限。
（三）是以原告依法及契約主張解除本件契約，並無權利濫用或違反誠信原則可言，
      併此敘明。
參、證據：提出
一、辦理研究計劃契約影本
二、被告所擬「國際民用航空運輸叢書編輯計劃」影本
三、台北古亭郵局一五○三號存證信了暨回執影本
四、「財團法人中華航空事業發展基金會董事會業務要則」影本
五、原告內部函稿影本
六、交通部九十一年五月十日交航密字第○九一Ａ○○○四四五－一號函影本
七、交通部九十一年五月十六日交密字第○九一Ａ○○○四五○號函影本等件為證，
    並聲請訊問證人林純正。
乙、被告方面：
壹、聲明：原告之訴及假執行之聲請均駁回；如受不利判決，被告願供擔保，准免假
    執行。
貳、陳述：
一、原告與被告間系爭研究計畫合約係九十年六月二十六日簽訂，被告業於九十一年
    六月廿四提交工作成果報告書，此為兩造所不爭執之事實。兩造爭點在於依系爭
    契約被告有無依約提出期中報告書之義務？及其法律效果？以下即針對此二者，
    提出說明。
二、原告主張被告有提出期中報告之義務，被告則予以否認，原告之證據係以系爭契
    約第三條及原證二「國際民用航空運輸叢書編輯計劃」為理由。惟查：
（一）系爭契約第三條並未負予被告提交期中報告之義務：
  １、系爭契約第三條第一項約定契約價金總額為二百萬元，同條第二項進一步將之
      分為三期撥付，第一期款為契約價金總額４０％，計八十萬元，於簽約生效後
      撥付；第二期款為契約價金總額４０％，計八十萬元，於乙方提送期中報告初
      稿並經甲方審查後撥付；第三期款為契約價金總額２０％，計四十萬元，於乙
      方完成定作性質之工作並提交完成報告書及經費支出報告表，經甲方審查驗收
      後，扣除違約金後核實撥付，由此可見期中報告之提出，僅屬第二期價金給付
      期限之約定，核屬清償期限之性質，此外，遍觀合約全文，並無被告應提出期
      中報告之規定。
  ２、系爭契約第四條第一項有關履約期限之約定，僅要求被告於九十一年六月二十
      五日前完成工作並提交報告書，並未規定期中報告之提出時期，第六條有關遲
      延履約之處罰，僅針對被告未依契約規定期限完成期末報告初稿及修正稿之提
      告之延遲，則未加以處罰，顯然締約當時，雙方無意將期中報告之提交設計為
      具強制性之義務，故未約定提交期中報告之履行期，對於遲延提交期中報告，
      亦未加以處罰。
  ３、就雙方締結系爭契約之目的而言，終極目標在於完成「國際航空運送法」之研
      究著作，至於撰寫過程應否、有否提交期中報告，就上開合約目的之達成而言
      ，不具絕對之關聯性與必要性，若最終目標已完成，豈有回頭計較期中報告之
      理？由此可見期中報告實非系爭契約絕對必經之履約階段，否則何以長達一年
      的履約期間，原告未曾要求被告提交期中報告？甚至被告於期限屆滿前於九十
      一年六月二十四日提交最終報告書，被告尚猶豫了一個多月，方於九十一年八
      月一日發函要求提交期中報告？退萬步言，縱認期中報告之提交為被告應負之
      合約義務，惟既曰「期中」報告，則原告要求被告提交期中報告之權利應在履
      約中途相當時間內行使，至遲亦應在被告提交最終報告書之前，否則應生失權
      之效果，準此而言，原告遲至九十一年八月一日始發函要求提交期中報告，已
      在被告提交最終報告書且合約期限已屆滿之後，應認原告已無要求被告提交期
      中報告之權。
（二）原證二「國際民用航空運輸叢書編輯計劃」並非契約之一部或附件，對被告無
      拘束力：
  １、前開編輯計劃並非系爭契約之一部，復未經雙方合意列為契約附件，原告一再
      執該編輯計劃「說明之精神」為被告違反系爭合約義務之理由，並無理由。
  ２、前開編輯計畫實係原告基金會於八十九年十二月所製作提交董事會審議之中華
      航空事業發展基金會九十年度總預算書之附錄九，其目的在提列預計執行項目
      ，以編製年度預算供董事會審定。至於預算書中任何單一編輯計畫之實際執行
      ，則仍須另行提出工作計畫書送交委員審議通過，並經董事長決行後與執行單
      位另訂契約，系爭契約即屬後者。而原告所指之原證二號編輯計畫，既早先於
      系爭契約六個月前擬定，且其為年度預算書之附錄，內容尚待董事會審議並須
      經交通部核定，與系爭契約性質完全不同，復未經雙方合意納為契約附件，自
      非系爭契約之一部份，如何能拘束被告？更難據以主張因該預算書附錄內容，
      原被告雙方確就期中報告之提送義務於契約中明定。
三、就未提交期中報告之法律效果而言：
（一）依原告主張期中報告之提交為請領第二期款之「條件」，則被告未提交期中報
      告至多僅生無法如期請領第二期款之效果，尚難因而構成原告得解約之理由。
      惟本件並非有關請領第二期款之爭議，原告上開主張適足證明其訴之無理由。
（二）縱認被告有提交期中報告之義務，惟系爭契約第六條有關遲延履約之處罰，僅
      針對被告未依契約規定期限完成期末報告初稿及修正稿之提送時，按逾期日數
      每日依契約價金總額千分之一計算逾期違約金，對於期中報告之延遲，則未加
      以處罰，就合約之目的而言，期未報告書之遲延較之期中報告書之遲延，前者
      情節顯然嚴重許多，其法律效果，僅生違約金之核扣，尚不構成解約之理由，
      則依比例性原則，後者之法律效果不能高於前者，更無構成解約條件之可能。
（三）退萬步言，系爭契約對於被告應於何時提交期中報告，並未予以規定，自屬不
      定期債務，依民法第二百二十九條第二項規定，須經原告定相當期限之催告而
      未為給付，自受催告時起，被告始負遲延責任，且原告要求被告提交期中報告
      之權利應在履約中途相當時間內行使，至遲亦應在被告提交最終報告書之前，
      已如前述，原告未能在此期限內為催告，被告不負遲延責任。原告雖於九十一
      年八月一日發函催告，惟已在不得要求提交期中報告之後，既非合法之催告，
      不生催告之效力。
四、原告起訴主張依系爭契約第九條第一項第二款及第六款解約，而依民法第二百五
    十九條要求被告返還價金，嗣又追加依原證二號之編輯計畫及民法第二百五十四
    條為解約之理由：
（一）對於原告之追加訴訟標的，被告並不同意。
（二）系爭契約第九條第一項第二款係規定「因可歸責於乙方之事由，致延誤履約期
      限，情節重大者」，第六款則規定「乙方未依契約規定履約，經甲方書面通知
      ，仍未能改善者」，二者要件及應踐行程序並不相同，且前者規範之違約情形
      較後者嚴重，若後者不成立，即不可能構成前者，二者顯有不能同時併存之關
      係，原告同時主張二者，顯有矛盾。
（三）民法第二百五十四條規定，契約當事人之一方遲延給付者，他方當事人得定相
      當期限，催告其履行，如於期限內不履行時，得解除契約，系爭契約第九條第
      一項第六款規定「乙方未依契約規定履約，經甲方書面通知，仍未能改善者」
      ，二者均需踐行合法之催告程序，原告未能在被告九十一年六月二十四日提交
      期末報告書、九十一年年六月二十五日契約期限屆滿前為催告，自不能主張解
      約，其雖於九十一年八月一日發函催告，惟已在不得要求提交期中報告之後，
      既非合法之催告，不生催告之效力。
五、被告業依期限完成研究著作，於九十一年六月廿四日提交原告請履行契約，業經
    原告自認在案，而為兩造所不爭執之事實，而提交之內容實已涵括期中與期末報
    告之部分，足供原告審查，故自可認為無再提交期中報告之必要，惟原告於收訖
    完成著作後一個月內，非但不依通常計畫委託機關及原告過去之慣例就著作內容
    予以審查，亦未與原告為任何書面或口頭聯繫、溝通，竟逕行寄發存證信函反倒
    要求被告提交期中報告，如此作為，顯與系爭研究計畫合約第十條第一項規定雙
    方「應．．．本誠信和諧，盡力協調解決」任何因履約而生爭議之精神，大大相
    違，其權利之行使，實難謂無違反誠信原則，且係以損害他人之利益為主要目的
    ，而為權利之濫用。
參、證據：提出
一、函文影本一份
二、原告九十年度工作計畫暨預算書影本
三、被告履歷表乙份
    等件影本為證。
    理      由
壹、程序方面：
    按訴狀送達後，原告不得將原訴變更或追加他訴。但請求之基礎事實同一者或因
    情事變更而以他項聲明代最初之聲明者，不在此限。民法第二百五十五條第一項
    第二款定有明文。查本件原告起訴原主張解除系爭契約之請求權基礎為民法第二
    百五十四條，嗣變更為系爭契約第九條第一項第二款、第六款及民法第二百五十
    九條等，惟原告請求之基礎事實並未變更，仍屬同一之基礎事實，故自應認原告
    此部分訴之變更為合法，合先敘明。
貳、得心證之理由：
一、原告起訴主張：兩造於九十年六月二十六日簽立辦理研究計劃契約，委由被告為
    原告辦理「國際航空運送責任法」研究專案，履約期限自九十年六月二十六日至
    九十一年六月二十五日止。惟被告至九十一年六月二十五日止，遲未依約提出期
    中報告予原告進行相關審查，顯逾研究計劃契約所定之履約期限。原告除於九十
    一年八月一日委由律師以台北古亭郵局第一五０三號存證信函催告被告儘速提出
    期中報告，逾期即以該存證信函為解除兩造契約之意思表示不另通知等語，並由
    原告之承辦人員於八月下旬間前往被告住處當面重申解約之意思，詎料被告仍置
    之不理，原告遂依約解除兩造間之研究計劃契約，並據以請求被告返還已受領之
    報酬八十萬元，並自九十一年八月八日起至清償日止之法定遲延利息等語。被告
    則以：否認依前揭研究計劃契約書及「中華航空事業發展基金會國際民用航空運
    輸叢書編輯計劃」有提出期中報告之義務，系爭研究計劃契約書內第三條第二項
    所提及之期中報告之提送僅為請領第二期款之前提要件，並不能據以推論出被告
    有期中報告提出義務，而前開編輯計劃並不構成契約之一部，自不得拘束被告，
    被告既已依約於系爭契約期限前提出期末報告，應屬履行契約義務，原告於收受
    期末報告後一月餘，方為催告應提出其中報告並解除契約，其權利行使行為有違
    誠信原則，故原告之請求無理由等語抗辯之。
二、兩造於九十年六月二十六日簽立「辦理研究計劃契約」，依約被告應為原告撰寫
    「國際航空運送責任法」之研究專案，履約期限自九十年六月二十六日至九十一
    年六月二十五日，原告並已依約給付第一期契約價金八十萬元，被告復於九十一
    年六月二十四日提出執行工作成果等事實，此為兩造所不爭執，並有兩造簽訂之
    系爭契約書附卷可稽，自堪信為真正。本件原告主張被告雖於九十年六月二十四
    日提出伊所謂之最終「研究計畫」，惟被告依約負有提出期中計畫之義務，被告
    既經催告仍未提出該期中報告，原告爰依系爭契約第九條第一項第二款、第六款
    及民法第二百五十九條解除系爭契約，該解除系爭契約之法律基礎為系爭契約第
    三條第二款、第五條第三款、中華航空事業發展基金會國際民用航空運輸叢書編
    輯計劃書（以下稱編輯計畫）及民法第二百五十四條等，均為被告所否認。本件
    之爭執點經兩造協議並簡化爭點後為：依系爭研究計畫契約書之約定，被告有無
    依約提出期中計畫之義務？如有，違背前揭義務，其法律效果為何？以下審酌之
    ：
（一）被告有無依約提出期中計畫之義務：
      原告主張依被告所擬之前揭編輯計劃、系爭契約第三條第二款、第五條第三款
      等約定及民法第二百五十四條之規定，被告負有提出期中計畫之義務等語，已
      為被告所否認。本件原告既主張前揭編輯計畫之內容為被告應提出期中計畫義
      務之依據，則此應審究者為該編輯計畫是否為系爭契約之一部份？首查，系爭
      契約書第一條第一款開宗明義約定本契約書包括之文件為附件一所附之工作計
      畫書，除此之外，並無特別約定前揭被告所擬定之編輯計畫為系爭契約所包括
      之文件，此有兩造均不爭執之系爭契約書附卷為證，原告所為之此部分主張，
      並無依據，已不足採。再查，系爭契約第三條第二款約定：第一期款為契約價
      金總額百分之四十，計八十萬元，於簽約生效後撥付並經甲方（即原告）審查
      後撥付。第二期款為契約價金縱額百分之四十，計八十萬元，乙方（即被告）
      提送期中報告初稿並經甲方審查後撥付。第三期款為契約價金總額百分之二十
      ，計四十萬元，於乙方完成定作性質之工作並提交完成報告書及經費支出報告
      表，經甲方審查驗收後，扣除違約金後核時撥付等語，則從上揭契約用語以觀
      ，系爭契約分三期撥付款項，其中原告對於第二期款之給付，以被告提出期中
      報告初稿為要件，此兩項給付義務，互為對待給付關係，應認被告對於期中報
      告之提出，確為履行系爭契約義務之一部分，被告僅以契約並未明文約定該給
      付義務云云，顯不足採，原告此部分之主張，堪可採信。
（二）被告違反提出期中計畫之契約義務，其法律效果為何？
      原告復以被告違反前揭提出期中計畫之義務，爰依系爭契約第九條第一項第二
      款、第六款之約定及民法第二百五十四條之規定解除系爭契約，並依民法第二
      百五十九條之規定，請求被告返還八十萬元之報酬云云，為被告所否認。然系
      爭契約第九條第一項第二款約定：因可歸責於乙方之事由，致延誤履約期限，
      情節重大者；第六款約定：乙方未依契約規定履約，經甲方書面通知，仍未改
      善者等語。經查，系爭契約履約期限約定於系爭契約第四條第一款，其工作期
      間自九十年六月二十六日起至九十一年六月二十五日止；該條第二款另約定，
      於本契約第三條第二款（即前揭契約價金之給付約定）之情形，乙方應於九十
      一年六月二十五日以前完成定作性質之工作並提交報告書等語，則就系爭契約
      關於履約期限之前開約定以觀，其用語與系爭契約第三條第二款關於契約價金
      給付第三期款之用語同，準此，關於系爭契約對於履約期限有明文約定者，僅
      有被告應於九十一年六月二十五日以前完成關於國際航空運送責任法之研究計
      畫一節，至於期中計畫之提出，則未約定履約期限，已堪認定。再查，被告於
      九十一年六月二十四日依約提出該研究計畫送交原告審查，此為兩造所不爭執
      ，並經證人林純政即原告基金會之主任秘書證述在卷，堪信真實。原告竟於被
      告提出前揭研究計畫後，於九十一年八月一日始委由律師以台北古亭郵局第一
      五０三號存證信函催告被告提出期中計畫，是就原告主張之系爭契約履行過程
      而言，期中計畫本應於研究計畫提出前為之，而期中計畫之提出，在系爭契約
      既未定有履行期限，原告本得依約於給付被告第一期款之相當期限後，定期催
      告被告提出期中計畫以供伊審查，此催告權之行使乃原告握有主動權，自無主
      張被告根本未踐行兩造間提出期中報告義務之約定，致使原告無法就被告所提
      之執行工作成果為期中審查云云之餘地。顯見原告於被告依約定之履約期限提
      出研究計畫後，始於九十一年八月一日催告被告提出期中計畫，已難認適法。
      原告固以被告為原告基金會之董事，有遵守原告各項內部規則之義務；依交通
      部九十一年五月十六日交航密字第○九一Ａ○○○四五○號函示解約云云。然
      查，兩造之系爭契約，並未將原告基金會之內部規則納為契約內容之一部分，
      原告逕以其內部規則為解釋系爭契約之依據，顯非適當；又兩造間之權利義務
      ，應悉依系爭契約之約定以觀，交通部之前揭函件，縱對於系爭契約效力或權
      利義務有何指示，本院均不受其拘束，該函件之內容，亦與本件無涉，原告之
      前揭主張，洵無足採，自不待言。
三、綜上，原告於被告依系爭契約履行期限提出研究計畫後，始為期中計畫之催告，
    既難認適法，其主張依系爭契約第九條第一項第二款、第六款之約定及民法第二
    百五十四條之規定解除系爭契約，即屬無據，是其依民法第二百五十九條，請求
    被告應返還八十萬元，及自九十一年八月八日起至清償日止之法定遲延利息，為
    無理由，應予駁回。
四、原告之訴既經駁回，其假執行之聲請亦無所附麗，應併予駁回之。
五、因本案事證已臻明確，兩造其餘主張陳述及所提之證據，均毋庸再予審酌，附此
    敘明。
據上論結：本件原告之訴為無理由，依民事訴訟法第七十八條，判決如主文。
中      華      民      國    九十二    年      十      月      八      日
                                    民事第二庭  法      官   洪純莉
右為正本係照原本作成
如對本判決上訴須於判決送達後二十日內向本院提出上訴狀
中      華      民      國    九十二    年      十      月      八      日
                                                    書記官   黃慧怡


司法院資訊處製作；財團法人民間司法改革基金會備份。
